【裁判字號】    92,訴,300
【裁判日期】    920721
【裁判案由】    分割共有物
【裁判全文】
臺灣臺南地方法院民事判決  九十二年度訴字第三○○號
    原      告  甲○○
    訴訟代理人  詹俊平律師
    被      告  乙○○
                丙○○
                戊○
                丁○○
右當事人間請求分割共有物事件，本院判決如左：
    主      文
兩造共有坐落臺南縣麻豆鎮○○段第五一五號、五一五之一號、五一五之二號、五一
五之三號、五一五之四號土地，面積合計一千零二點九平方公尺，合併分割如附圖所
示同段第五一五號土地、面積四百九十七點六三平方公尺分歸被告乙○○取得，同段
第五一五之一號土地、面積五十點七九平方公尺分歸原告取得，同段第五一五之二號
土地、面積三十二點一三平方公尺分歸被告丁○○取得，同段第五一五之三號土地、
面積九十點六九平方公尺分歸被告戊○取得，同段第五一五之四號土地、面積三百三
十一點六六平方公尺分歸被告丙○○取得。
訴訟費用由被告乙○○負擔百分之五十，被告丙○○負擔百分之三十二，被告戊○負
擔百分之九，被告丁○○負擔百分之三，餘由原告負擔。
    事實及理由
一、本件被告均經合法通知，未於言詞辯論期日到場，核無民事訴訟法第三百八十六
    條所列各款情形，爰依原告之聲請，由其一造辯論而為判決。
二、原告主張：
  (一)查坐落臺南縣麻豆鎮○○段第五一五號、五一五之一號、五一五之二號、五一五
    之三號、五一五之四號計五筆土地，係兩造所共有，每筆土地所有權持分，原告
    均為一萬分之五百五十六，被告乙○○均為一萬分之四千九百五十三，被告丙○○均為一萬分之三千三百零七，被告戊○均為一萬分之八百九十八，被告丁○○
    均為一萬分之二百八十六，其地目均為建。系爭土地並無不得分割之限制，各共
    有人亦無不能分割之約定。
  (二)系爭各筆土地原係一筆同地號土地，後因辦理分割繼承時，將原有五一五號細分
    為五筆土地，每筆土地不論面積大小，兩造均有應有部份，肇致使用上之困擾。
    如每筆土地分別按應有部份分割，則造成甚多不符經濟價值之畸零地，將使兩造
    遭受損失，且兩造對於分割方法又不能達成協議，為此請求准許合併分割。
  (三)按第五一五號土地現有被告乙○○建屋使用中，第五一五之一至四號土地雖均為
    空地，但如將第五一五之二號土地分歸被告丁○○取得，則被告丁○○可與其所
    有相鄰之同地段五一四之一號土地合併使用，五一五之一號土地如分歸原告取得
    ，則原告可與所有相鄰之五一四號土地合併使用，均可免因以其他分割方法分割
    土地而造成畸零地，致生損失。
  (四)聲明：如主文所示。
三、被告均未於言詞辯論期日到場，亦未提出書狀作何聲明或陳述。
四、本件原告主張系爭土地為兩造所共有，其應有部分原告均為一萬分之五百五十六
    ，被告乙○○均為一萬分之四千九百五十三，被告丙○○均為一萬分之三千三百
    零七，被告戊○均為一萬分之八百九十八，被告丁○○均為一萬分之二百八十六
    ，又系爭土地並無不能分割之情事，共有人間且無不得分割之約定，業據提出土
    地登記簿謄本為證；又本件兩造經本院新營簡易庭進行調解程序後，仍無法達成
    分割之協議，復為本院依職權調閱九十二年度營調字第二號案卷查核屬實，被告
    則未到庭或以書狀對於前揭諸點提出說明，自應認原告之主張為真實。
五、按共有人得隨時請求分割共有物，但因物之使用目的不能分割或契約訂有不分割
    之期限者，不在此限，民法第八百二十三條第一項定有明文。查系爭土地之地目
    均為建，其使用目的並無不能分割之情事。又兩造間未訂有不分割之特約，亦無
    法達成分割協議，業如前述，則原告請求分割共有物，核與上開法律規定相符，
    應予准許。
六、次按共有物之分割，應由法院依民法第八百二十四條命為適當之分配，不受當事
    人主張之拘束。於分割共有物時，法院應參酌當事人之聲明、共有物之性質、經
    濟效用及全體共有人之利益等因素公平為之。又共有物如為數宗不同地號之土地
    ，其共有人如非以成立一共有關係之意思而共有數宗土地時，應認其共有關係分
    別存在於每宗土地之上，除經全體共有人同意外，法院為分割時，尚不能任意予
    以合併，將其中某號土地全部分與共有人之一。
  (一)依據前揭說明，實務上對於數宗土地予以合併分割，原則上固採否認見解，然於
    共有人以成立一共有關係之意思而共有數物，或全體共有人同意合併分割時，則
    例外准許。經查，系爭五筆土地原均屬同段第五一五號，嗣於九十年十一月十日
    因兩造分割繼承，始增加第五一五之一至第五一五之四號等四筆土地，有原告所
    提出之土地登記謄本五份附於本院新營簡易庭九十二年度營調字第二號卷內足憑
    ，足認本件兩造原即係基於成立一共有關係而共有系爭五筆土地；另參酌該五筆
    土地中，除第五一五號、第五一五之四號二筆土地面積較大外，餘三筆均不到一
    百平方公尺，最小之第五一五之二號土地者更僅三十二點一三平方公尺，如逐筆
    依兩造應有部份進行分割者，顯然將形成多筆畸零地，因而有害於兩造對於土地
    之經濟利用。故原告請求將系爭五筆土地合併分割，應予准許。
  (二)再查，系爭五筆土地，南側接臨臺南縣麻豆鎮○○路，西側接臨同仁街，西北側
    接臨同仁街處有一磚造三層樓房，現由被告乙○○使用，樓房後側即系爭土地之
    北側為一鐵皮屋作為倉庫使用，倉庫南側一樓平房為祖厝，現無人使用，其餘部
    份（為五一四、五一四之一、五一五之三、五一五之四）則為空地種植果樹。西
    南角五一四號土地現為原告所有，五一四號土地東側為五一四之一，現為被告丁○○所有等情，已據本院現場勘驗清楚，並製有勘驗筆錄附卷可稽。
  (三)基於前述，系爭五筆土地中，第五一五號部份既已為被告乙○○所使用，另五一
    五之一、五一五之二號土地，則分別臨接原告及被告丁○○所有之同地段五一四
    號、五一四之一號土地，則使被告乙○○、原告、被告丁○○各自分割取得五一
    五號、五一五之一號、五一五之二號土地，應較有利於該三人之經濟利用；另五
    一五之三號、五一五之四號土地，現均無特定使用，分由被告戊○、丙○○取得
    ，亦應無害於渠等利益。故原告主張前揭分割方法，可認公平合理，應予准許。
七、末按因共有物分割，由敗訴當事人負擔訴訟費用顯失公平者，法院得酌量情形，
    命勝訴之當事人負擔其一部，民事訴訟法第八十條之一定有明文。本件被告雖均
    未到庭或以書面進行訴訟行為，然原告既同因系爭共有土地之分割而增進原有五
    一四號土地之經濟價值，全令被告負擔本件訴訟費用，顯有失公平，應命原告負
    擔訴訟費用之一部；又因兩造應有部份比例均為萬分之幾，為免訴訟費用計算之
    困難，爰基於前開比例，取整數酌定各人應負擔之訴訟費用如主文第二項。
八、結論：本件原告之訴為有理由，依民事訴訟法第三百八十五條第一項前段、第七
    十八條、第八十一條第二款、第八十五條第一項但書，判決如主文。
中      華      民      國    九十二    年      七      月    二十一    日
                                臺灣臺南地方法院民事第一庭
~B法      官  吳坤芳
右為正本係照原本作成
如對本判決上訴，須於判決送達後廿日內向本院提出上訴狀
中      華      民      國    九十二    年      七      月    二十五    日
~B法院書記官  陳信良


司法院資訊處製作；財團法人民間司法改革基金會備份。
